ACORDAO-COMPLETO-2356772

ACÓRDÃO 1376/2019 ATA 21/2019 - PLENÁRIO

VISTOS, relatados e discutidos estes autos apartados para acompanhamento das medidas processuais cabíveis para efetivar a declaração de indisponibilidade da empresa SPA Engenharia Indústria e Comércio Ltda. (25.707.134/0001-78) , constituído por força dos subitens 9.1 e 9.7.1 do Acórdão 2305/2017-TCU-Plenário,
ACORDAM os Ministros do Tribunal de Contas da União, reunidos em sessão do Plenário, ante as razões expostas pelo Relator, em:
9.1. indeferir o pedido de ingresso do Banco CNH Industrial Capital S.A. na condição de interessado neste processo;
9.2. não prorrogar a medida cautelar de indisponibilidade de bens da SPA Engenharia Indústria e Comércio Ltda. (25.707.134/0001-78) de que trata o Acórdão 2305/2017-TCU-Plenário;
9.3. apensar os presentes autos ao TC Processo 014.362/2015-5;
9.4. dar ciência desta deliberação à responsável e ao Banco CNH Industrial Capital S.A.

Acompanhamento da cautelar de indisponibilidade de bens decretada diante dos indícios de superfaturamento no bojo de contrato cujo objeto é a execução dos serviços remanescentes da construção do lote 4 da Ferrovia Norte-Sul em trecho de 108 km compreendido entre o Pátio de Santa Izabel/GO e o Pátio de Uruaçu/GO.

Valec Engenharia Construções e Ferrovias S.A.

3. Interessados/Responsáveis:
3.1. Responsável: SPA Engenharia Indústria e Comércio Ltda. (25.707.134/0001-78).

13.1. Ministros presentes: José Mucio Monteiro (Presidente), Walton Alencar Rodrigues, Benjamin Zymler (Relator), Augusto Nardes, Raimundo Carreiro, Ana Arraes, Bruno Dantas e Vital do Rêgo.
13.2. Ministro-Substituto convocado: Marcos Bemquerer Costa.

BENJAMIN ZYMLER

Adoto como relatório a instrução inserta à peça 54, a qual contou com a concordância do corpo diretivo da Secretaria Extraordinária de Operações Especiais em Infraestrutura - SeinfraOpe (peças 54 e 55) :
"INTRODUÇÃO
1.	Trata-se de acompanhamento sobre a cautelar de indisponibilidade dos bens da empresa SPA Engenharia Indústria e Comércio Ltda. (SPA) , CNPJ: 25.707.134/0001-78, por força do item 9.1 c/c o item 9.7.1 do Acórdão 2305/2017-TCU-Plenário, de Relatoria do Ministro Benjamin Zymler, no âmbito do TC Processo 014.362/2015-5, diante dos indícios de superfaturamento no bojo do Contrato 60/2009, firmado entre a Valec Engenharia, Construções e Ferrovias S.A. (Valec) e a empresa supracitada, cujo objeto foi a execução dos serviços remanescentes da construção do lote 4 da Ferrovia Norte-Sul em trecho de 108 km compreendido entre o Pátio de Santa Izabel/GO e o Pátio de Uruaçu/GO.
HISTÓRICO
2.	Os presentes autos têm origem em processo de tomada de contas especial (TC Processo 014.362/2015-5) para apurar indícios de irregularidades no Contrato 60/2009, tendo sido a empresa SPA citada por meio dos subitens 9.4.7 e 9.5.6 do Acórdão 2305/2017-TCU-Plenário em razão da apuração de débito relacionado a superfaturamento decorrente de preços excessivos frente ao mercado e à liquidação irregular de serviços não executados ou executados com qualidade deficiente. Referente à empresa neste processo, o valor atualizado à época totalizava R$ 168.490.245,57.
3.	Em face da prolação da referida cautelar de indisponibilidade dos bens, com fundamento no art. 44, § 2º, da Lei 8.443/1992 c/c os arts. 273 e 274 do Regimento Interno do TCU (RITCU) , o Acórdão 2305/2017-TCU-Plenário (itens 9.1, 9.3 e 9.7.2) determinou a oitiva da empresa para apresentar a sua manifestação nos autos, com o envio da adicional informação sobre a possibilidade de indicarem "os bens por eles considerados essenciais ao sustento das pessoas físicas e à manutenção das atividades operacionais das pessoas jurídicas, com as devidas justificativas, estando, assim, não suscetíveis ao alcance da medida cautelar".
4.	A empresa SPA foi notificada dessa deliberação por meio do Ofício 0577/2017-TCU/SeinfraOperações, de 24/10/2017 (peças 10 e 12) , tendo apresentado sua manifestação em resposta à oitiva determinada pelo item 9.3 do Acórdão 2305/2017-TCU-Plenário (peça 13) . Esta unidade técnica analisou tal manifestação, conforme instrução constante da peça 15, concluindo pelo não acolhimento dos argumentos apresentados pela empresa, cuja proposta de manutenção da medida cautelar de indisponibilidade de bens foi confirmada pelo Plenário por meio Acórdão 2086/2018-TCU-Plenário, de Relatoria do Ministro Benjamin Zymler (peças 33 a 35) . 
5.	Cabe registrar que os Srs. André Von Bentzeen Rodrigues e Bruno Von Bentzeen Rodrigues, sócios administradores da SPA, impetraram o Mandado de Segurança (MS) 35.555/DF, no Supremo Tribunal Federal (STF) contra a decretação cautelar de indisponibilidade de bens consubstanciada no Acórdão 2305/2017-TCU-Plenário, tendo sido o pedido liminar indeferido pelo Ministro Gilmar Mendes, conforme decisão de 12/4/2018.
6.	Convém, ainda, mencionar que o TC Processo 014.362/2015-5 (tomada de contas especial relativa ao superfaturamento identificado no contrato 60/2009 - lote 4 da Ferrovia Norte Sul) foi julgado no mérito pelo Acórdão 930/2019-TCU-Plenário. Nesse aresto, o responsável Bruno Von Bentzeen Rodrigues teve suas contas julgadas irregulares e foi condenado, em solidariedade com outros responsáveis, ao pagamento de débito no valor atualizado (29/5/2019) de R$ 163.044.813,20, além de multa de R$ 12 milhões. Além disso, no subitem 9.10 do referido acórdão, foi incluída solicitação à AGU e à Valec para que tomem as medidas necessárias ao arresto de bens dos responsáveis julgados em débito, com fundamento no art. 61 da Lei 8.443/1992.
EXAME TÉCNICO
7.	A presente instrução tem como objetivo realizar o acompanhamento das providências adotadas acerca da decretação da medida cautelar de indisponibilidade de bens da empresa SPA, bem como do pedido de ingresso formulado por terceiro interessado, conforme documentos juntados aos autos (peças 49 a 53) .
8.	Com a prolação do Acórdão 2305/2017-TCU-Plenário, por meio do Memorando 30/2017-SeinfraOperações (peça 8) , datado de 18/10/2017, esta unidade solicitou ao Serviço de Cadastros e Cobrança Executiva (Scbex/Adecex) a adoção das medidas necessárias ao cumprimento da deliberação que decretou a indisponibilidade de bens da empresa, pelo prazo de um ano, até o limite do valor indicado de R$ 169.141.636,46.
9.	Em atendimento, a Scbex/Adecex providenciou a inserção da indisponibilidade dos bens na Central Nacional de Indisponibilidade de Bens (CNIB) , conforme documento acostado à peça 11, datado de 26/10/2017, sendo esta data considerada como termo inicial para a contagem do prazo de um ano, em consonância com o item 9.2 do Acórdão 2305/2017-TCU-Plenário. 
10.	Mediante o Despacho datado de 25/7/2018 (peça 18) , após tecer algumas considerações acerca da insuficiências dos medidas adotadas pela Scbex/Adecex, o Ministro-Relator encaminhou os presentes autos à Segecex para que, por meio de suas unidades, implementasse outras ações necessárias ao cumprimento do disposto no subitem 9.1 do Acórdão 2305/2017-TCU-Plenário, nos termos regulamentados pela Portaria-Segecex 14/2015, de 24 de abril de 2015. 
11.	Com base no Despacho da Segecex (peça 19) , no âmbito da SeinfraOperações, constam dos autos as medidas adicionais adotadas para dar cumprimento à decretação de indisponibilidade de bens da empresa, em atendimento ao Anexo I da Portaria-Segecex 14/2015, a qual, com base no art. 298 do RITCU, prevê a ordem estabelecida no Código Processo Civil para a penhora de bens. Com esse propósito, esta unidade técnica expediu ofícios de diligência para os seguintes órgãos/entidades da Administração Pública: 
	a) Capitania Fluvial de Brasília - Ofício 0738/2018-TCU, de 22/8/2018 (peça 21) ;
	b) Agência Nacional de Aviação Civil (Anac) - Ofício 0739/2018, de 22/8/2018 (peça 22) ; 
	c) Instituto Nacional de Colonização e Reforma Agrária (Incra) - Ofício 0740, de 22/8/2018 (peça 23) ;
	d) Departamento Nacional de Trânsito (Denatran) - Ofício 0741/2018, de 22/8/2018 (peça 24) ; 
	e) Comissão de Valores Mobiliários (CVM) - Ofício 0742/2018, de 22/8/2018 (peça 25) ; e
	f) Bolsa de Valores - Ofício 0743/2018-TCU, de 22/8/2018 (peça 26) .
12.	Em atendimento às diligências, o Denatran informou que constam 211 (duzentos e onze) veículos registrados em favor da empresa mencionada, e, todos os veículos licenciados no estado de Minas Gerais. Informou ainda que, em consulta ao sistema de Restrições Judiciais de Veículos Automotores (Renajud) , foram identificados 157 (cento e cinquenta e sete) processos de bloqueios de veículos (peças 38 e 43) .
13.	Os demais órgãos/entidades diligenciados informaram que não terem em seus sistemas registros bens em nome da empresa ou não encaminharam sua resposta a este Tribunal até o presente momento (peças 40, 4, 45 e 46) .
14.	Como se depreende dos autos, verifica-se que a vigência da indisponibilidade dos bens da empresa SPA registrada na CNIB, em 26/10/2017 (peça 11) , encontra-se vencido, tendo em vista que já ultrapassou o prazo de um ano estipulado pelo Acórdão 2305/2017-TCU-Plenário (subitens 9.1 e 9.2) . Situação semelhante não ocorre, todavia, com os bens informados pelo Denatran, conforme expedientes juntados aos autos em 12 e 17/9/2018 (peças 38 e 43) .
15.	Com isso, considera-se que a medida constritiva ainda continua vigênte para uma parcela dos bens registrados em nome do responsável, de modo que não se pode afirmar, neste momento, que a cautelar se tornou ineficaz por vencimento do prazo de vigência da medida, uma vez que o termo inicial para contagem do prazo de indisponibilidade de bens (art. 44, §2º, da Lei 8.443/1992) é a data da averbação da medida cautelar nos respectivos órgãos de registro de bens. Cabe comentar que a jurisprudência do TCU tem evoluído para o entendimento de que a medida cautelar de indisponibilidade de bens é improrrogável (cf. Acórdãos 735/2019, 734/2019, 2.910/2018, 2.911/2018, 2.915/2018, 115/2019, 2.474/2018, todos do Plenário) . A jurisprudência do Supremo Tribunal Federal (STF) corrobora esse entendimento (MS 34.233/DF - Rel. Min. Gilmar Mendes, MS 34.545/DF - Rel. Min. Ricardo Lewandowski) .
16.	A relevância dessa questão da vigência da medida cautelar reside no fato de que o TC Processo 014.362/2015-5 já se encontra julgado no mérito pelo Acórdão 930/2019-TCU-Plenário, no qual foi incluída solicitação à AGU e à Valec para que tomem as medidas necessárias ao arresto de bens dos responsáveis. Por meio do arresto de bens dos responsáveis, será possível assegurar o devido ressarcimento ao erário.
17.	Ante todo o exposto, considerando que: a) parte dos bens da empresa ainda se encontra dentro do prazo de vigência da indisponibilidade; b) a tomada de contas especial TC Processo 014.362/2015-5 já foi julgada no mérito por meio do Acórdão 930/2019-TCU-Plenário;, propõe-se que seja mantida a medida cautelar de indisponibilidade dos bens indicados pelo Denatran (peças 38 e 43) até que as medidas necessárias ao arresto de bens da responsável, consignadas no subitem 9.10 do Acórdão 930/2019-TCU-Plenário sejam solicitadas pelo Ministério Público junto ao TCU (MPTCU) à AGU e à Valec, a fim de possibilitar uma maior eficácia na execução dos valores condenatórios.
18.	Propõe-se ainda, com fundamento no art. 169, incisos I e V, do RITCU, autorizar o encerramento do presente processo com seu apensamento definitivo ao TC Processo 014.362/2015-5 assim que as medidas necessárias para o arresto de bens da empresa julgada em débito forem efetivadas pelo Ministério Público Junto ao TCU (MPTCU) , conforme consta do subitem 9.10 do Acórdão 930/2019-TCU-Plenário.
19.	Ademais, em face do prazo expirado da medida cautelar de indisponibilidade de bens e da impossibilidade de sua prorrogação, cabe levantar a indisponibilidade dos bens do responsável gravada mediante registro no CNIB, restando mantida a indisponibilidade dos bens descritos nas peças 38 e 43.
I. 	Do pedido de Ingresso.
20.	Em 7/2/2019, o Banco CNH Industrial Capital S/A (CNPJ 02.992.446/0001-75) juntou aos autos (peças 48 a 52) pedido de ingresso de interessado com o objetivo de requerer a este Tribunal a baixa da restrição judicial incidente sobre veículo alienado fiduciariamente, qual seja: Placa GUP4356, Renavam 332307182, Chassi 93ZE2MJH0B8904965. 
21.	Afirma o interessado que a constrição é indevida, pois o veículo é objeto de contrato de alienação fiduciária (art. 1.361 do Código Civil) , o qual foi retomado pelo interessado, ocorrendo a consolidação da posse, nos termos do art. 3º, § 1º, do Decreto-Lei 911/69. Alega ainda que o credor fiduciário tem propriedade resolúvel sobre o bem alienado fiduciariamente, conforme art. 7º-A do Decreto-Lei 911/69, e que este bem não pode ser penhorado, uma vez que não integra o patrimônio do devedor até que seja integralmente quitado, de acordo com o art. 66-B, § 3º, da Lei 4.728/1965.
22.	Por fim, ressalta que o bem se encontra em pátio particular gerando despesas com diárias, IPVA, licenciamento e DPVAT, além de prejuízos com a deterioração pela exposição ao tempo e falta de utilização, custos de manutenção, tornando danosa a permanência da restrição.
I.1. 	Análise do pedido.
23.	Como base documentação juntada aos autos, tais como Auto de Busca, Apreensão e Depósito/Entrega de Veículo e Contrato de Financiamento (peças 51 e 52) , verifica-se que a instituição financeira demonstrou a constrição do veículo de Placa GUP4356 (Renavam 332307182, Chassi 93ZE2MJH0B8904965) , o que impossibilita o pleno exercício do direito subjetivo do credor fiduciário, nos termos legislação específica que trata do alienação fiduciária (art. 1.361 do Código Civil c/c arts. 3º, §1º, e art. 7º-A do Decreto-Lei 911/69) .
24. 	Com isso, considera-se que a constrição do bem possibilitou a concreta lesão a direito subjetivo em decorrência da deliberação que veio a ser adotada pelo Tribunal por meio do Acórdão 2305/2017-TCU-Plenário. Ressalta-se que o Banco CNH Industrial Capital S/A requer o pedido de ingresso nos autos como interessado na condição de substituto processual concedido pelo Banco Fidis S/A (CNPJ 62.237.425/0001-76) , signatário do contrato de financiamento firmado com a empresa SPA (peças 49 e 52) .
25. 	Ante o exposto, por demonstrar razão legítima para intervir no processo, será proposto o deferimento do pedido de ingresso do Banco CNH Industrial Capital S/A na condição de interessado neste processo, com fulcro nos arts. 144, §2º, c/c 146, §1º, do RITCU, com a baixa da constrição do veículo de Placa GUP4356, Renavam 332307182, Chassi 93ZE2MJH0B8904965.
PROPOSTA DE ENCAMINHAMENTO
26.	Ante o exposto, submetem-se os autos à consideração superior, propondo:
	a. 	com fundamento nos arts. 144, §2º, c/c 146, §1º, do RITCU, deferir o pedido de ingresso do Banco CNH Industrial Capital S/A na condição de interessado neste processo;
	b. 	com fundamento no art. 44, § 2º, da Lei 8.443/1992 c/c o art. 274 do RITCU, manter a medida cautelar de indisponibilidade dos bens indicados pelo Denatran nas peças 38 e 43 destes autos até que o MPTCU formule o pedido para arresto dos bens do responsável julgado em débito  (TC Processo 014.362/2015-5) , nos temos do item 9.10 do Acórdão 930/2019-TCU-Plenário, exceto quanto ao veículo de Placa GUP4356, Renavam 332307182, Chassi 93ZE2MJH0B8904965, objeto do pedido de ingresso do Banco CNH Industrial Capital S/A na condição de interessado neste processo;
c. não prorrogar a medida cautelar de indisponibilidade de bens da empresa SPA Engenharia Indústria e Comércio Ltda. (CNPJ: 25.707.134/0001-78) de que trata o Acórdão 2305/2017-TCU-Plenário, no tocante aos bens constringidos mediante registro no Cadastro Nacional de Indisponibilidade de Bens (CNIB) , conforme peça 11, e ao veículo Placa GUP4356, Renavam 332307182, Chassi 93ZE2MJH0B8904965;
	d. 	comunicar à empresa a decisão que vier a ser proferida, acompanhada de eventual Relatório e Voto que a fundamentem; e
	e. 	com fundamento no art. 169, incisos I e V, do RITCU, autorizar o encerramento do presente processo com seu apensamento definitivo ao TC Processo 014.362/2015-5 assim que as medidas necessárias para o arresto de bens da empresa julgada em débito forem efetivadas pelo Ministério Público Junto ao TCU (MPTCU) , conforme proposta formulada na peça 165 do referido processo de tomada de contas especial."
	É o Relatório.

8.1. André Luiz Melo de Oliveira Carneiro (30293/OAB-DF), Caio Soares Junqueira (70398/OAB-MG), Roberto Henrique Couto Corrieri (19071/OAB-DF) e outros, representando SPA Engenharia Indústria e Comércio Ltda.

Não atuou.

INDISPONIBILIDADE DOS BENS. PROCESSO APARTADO DE TOMADA DE CONTAS ESPECIAL CONSTITUÍDO EM VIRTUDE DOS INDÍCIOS DE SUPERFATURAMENTO APURADOS EM CONTRATOS da ferrovia norte-sul. JULGAMENTO DE MÉRITO DA TCE IMPUTANDO DÉBITO À RESPONSÁVEL EM EPÍGRAFE. SOLICITAÇÃO DE ARRESTO DE BENS NO PROCESSO DE TCE. VENCIMENTO DO PRAZO DE INDISPONIBILIDADE EM RELAÇÃO A UMA PARTE DOS BENS. NÃO PRORROGAÇÃO DA MEDIDA CAUTELAR.

INDISPONIBILIDADE DE BENS (IND)

Secretaria Extraordinária de Operações Especiais em Infraestrutura (SeinfraOpe).

Em exame processo constituído para a adoção das medidas processuais cabíveis para identificar e viabilizar a indisponibilidade de bens da empresa SPA Engenharia Indústria e Comércio Ltda., em virtude da medida constritiva decretada pelo subitem 9.1 do Acórdão 2305/2017-TCU-Plenário, prolatado no âmbito de processo de tomada de contas especial em que se apura indício de superfaturamento no Contrato 60/2009, firmado entre a Valec Engenharia, Construções e Ferrovias S.A. (Valec) e a referida construtora, cujo objeto foi a execução dos serviços remanescentes da construção do lote 4 da Ferrovia Norte-Sul (FNS) , em trecho compreendido entre o Pátio de Santa Izabel (GO) e o Pátio de Uruaçu (GO) . 
2.	Na presente etapa processual, a Secretaria Extraordinária de Operações Especiais em Infraestrutura (SeinfraOpe) , com fundamento na instrução reproduzida no relatório que fundamenta esta deliberação, formulou as seguintes propostas, in verbis:
	"a. com fundamento nos arts. 144, §2º, c/c 146, §1º, do RITCU, deferir o pedido de ingresso do Banco CNH Industrial Capital S/A na condição de interessado neste processo;
	b. 	com fundamento no art. 44, § 2º, da Lei 8.443/1992 c/c o art. 274 do RITCU, manter a medida cautelar de indisponibilidade dos bens indicados pelo Denatran nas peças 38 e 43 destes autos até que o MPTCU formule o pedido para arresto dos bens do responsável julgado em débito  (TC Processo 014.362/2015-5) , nos temos do item 9.10 do Acórdão 930/2019-TCU-Plenário, exceto quanto ao veículo de Placa GUP4356, Renavam 332307182, Chassi 93ZE2MJH0B8904965, objeto do pedido de ingresso do Banco CNH Industrial Capital S/A na condição de interessado neste processo;
c. não prorrogar a medida cautelar de indisponibilidade de bens da empresa SPA Engenharia Indústria e Comércio Ltda. (CNPJ: 25.707.134/0001-78) de que trata o Acórdão 2305/2017-TCU-Plenário, no tocante aos bens constringidos mediante registro no Cadastro Nacional de Indisponibilidade de Bens (CNIB) , conforme peça 11, e ao veículo Placa GUP4356, Renavam 332307182, Chassi 93ZE2MJH0B8904965;
	d. 	comunicar à empresa a decisão que vier a ser proferida, acompanhada de eventual Relatório e Voto que a fundamentem; e
	e. 	com fundamento no art. 169, incisos I e V, do RITCU, autorizar o encerramento do presente processo com seu apensamento definitivo ao TC Processo 014.362/2015-5 assim que as medidas necessárias para o arresto de bens da empresa julgada em débito forem efetivadas pelo Ministério Público Junto ao TCU (MPTCU) , conforme proposta formulada na peça 165 do referido processo de tomada de contas especial."
3.	Insta salientar que, no âmbito do TC Processo 014.362/2015-5, tomada de contas especial na qual foi decretada a indisponibilidade de bens da SPA e de outros responsáveis, o TCU já proferiu decisão de mérito, mediante o Acórdão 930/2019-TCU-Plenário, em que julgou irregulares as contas da empreiteira, condenando-a em solidariedade com outros responsáveis ao pagamento de um débito no valor atualizado de R$ 163.044.813,20 (29/5/2019) , além de multa capitulada no art. 57 da LOTCU no montante de R$ 25 milhões. Ademais, no subitem 9.10 do referido acórdão, foi solicitado à AGU e à Valec as medidas necessárias ao arresto de bens dos responsáveis julgados em débito, com fundamento no art. 61 da Lei 8.443/1992.
4.	Iniciando o exame das propostas formuladas pela unidade técnica, observo que os bens localizados em nome da SPA foram 211 veículos, sendo identificados 157 processos de bloqueios de veículos (peças 38 e 43) .
5.	Considero que a devida apreciação da medida "b" supra necessitaria de uma avaliação efetiva do valor de mercado dos veículos, mas, pelas considerações que farei em seguida, entendo que esta Corte de Contas não deva prorrogar o prazo de indisponibilidade dos bens da SPA. Avalio que também haveria tempo hábil para que a Valec e a AGU tentassem efetivar o arresto de bens solicitado pelo Acórdão 930/2019-TCU-Plenário, o que afastaria o requisito indispensável do periculum in mora para a manutenção da medida cautelar.
6.	Primeiramente, registro que em despacho exarado no dia 26/7/2018, determinei à SeinfraOpe que ampliasse a busca por bens. Porém, reconhecendo as limitações e dificuldades da unidade técnica no cumprimento daquela deliberação, considero que os resultados alcançados não têm sido satisfatórios nem justificam o esforço processual realizado. 
7.	Feita essa ressalva ao encaminhamento da unidade técnica, referente à alínea "b" constante do parágrafo 2 deste voto, acompanho as demais propostas com ajustes de forma. 
8.	Com efeito, como bem observou a SeinfraOpe, a jurisprudência recente do TCU tem deixado de prorrogar a medida cautelar de indisponibilidade de bens, conforme os Acórdãos 735/2019, 734/2019, 2.910/2018, 2.911/2018, 2.915/2018, 115/2019, 2.474/2018, todos do Plenário. Ainda que reste alguma controvérsia se a constrição aos bens dos responsáveis poderia ser prorrogada por um período além de um ano, entendo que a apreciação do caso concreto prescinde de tal interpretação. Adotarei uma solução meramente pragmática, entendendo que o patrimônio do responsável e os bens eventualmente atingidos pela medida são totalmente desprezíveis frente ao montante atualizado da dívida.
9.	A lei limita a validade da indisponibilidade de bens ao prazo de um ano. É fato que, em decisões pretéritas, o Tribunal deliberou que essa medida poderia ser renovada. Porém, em diversos casos recentes, esta Corte de Contas entendeu que a não renovação da medida seria mais consentânea com os princípios constitucionais e a racionalidade do ordenamento jurídico, pois, além de a possibilidade de renovação não estar pacificada no STF, o instituto tem se demonstrado pouco efetivo.
10.	Em relação às pessoas naturais, as sobreditas deliberações o deixaram de fazer em vista da excepcionalidade da medida e da sua baixa efetividade no caso da constrição de bens de pessoas físicas, diante da elevada materialidade dos danos em apuração.
11.	Quanto às pessoas jurídicas, os arestos deixaram de renovar as medidas cautelares em virtude do risco de a decisão do TCU vir a afrontar decisões de juízos de falência, ou mesmo do STF, no caso de empresas em processo de recuperação judicial, o que demandou encaminhamentos processuais diversos, como a solicitação de reserva de bens pela Advocacia-Geral da União ao juízo competente.
12.	Como bem pontuou o Ministro Bruno Dantas ao relatar o Acórdão 735/2019-TCU-Plenário, o TCU tem avaliado a renovação dessas medidas de constrição patrimonial sob uma perspectiva pragmática, considerando, por exemplo: (i) os elevados esforços envolvidos na instrução processual e na operacionalização das medidas; (ii) o risco de sua reversão no Poder Judiciário, haja vista decisões ora confirmando, ora suspendendo deliberações do TCU; (iii) a sua baixa efetividade no tocante a pessoas físicas, em face dos substanciais danos em apuração; e a (iv) a necessidade de harmonizar a garantia à livre disposição do direito de propriedade, a tutela do patrimônio público e os princípios da eficiência e da razoável duração do processo.
13.	Eu acrescentaria ainda na lista acima as dificuldades enfrentadas pelas unidades técnicas para localizar e avaliar os bens dos responsáveis, bem como para tratar os direitos de terceiros de boa-fé que acabam sendo atingidos pelas medidas constritivas. Nesse aspecto, o presente feito contém pedido de ingresso como interessado do Banco CNH Industrial Capital S.A., requerendo a baixa da restrição  incidente sobre veículo alienado fiduciariamente registrado em nome da SPA.
14.	Afirma o interessado que a constrição é indevida, pois o veículo é objeto de contrato de alienação fiduciária (art. 1.361 do Código Civil) , o qual foi retomado pelo interessado, ocorrendo a consolidação da posse, nos termos do art. 3º, § 1º, do Decreto-Lei 911/1969. Alega ainda que o credor fiduciário tem propriedade resolúvel sobre o bem alienado fiduciariamente, conforme art. 7º-A do Decreto-Lei 911/1969, e que este bem não pode ser penhorado, uma vez que não integra o patrimônio do devedor até que seja integralmente quitado, de acordo com o art. 66-B, § 3º, da Lei 4.728/1965.
15.	No que tange à tal pedido, indefiro o pedido de ingresso do Banco CNH, visto que não haverá prorrogação da medida constritiva que afeta o bem de interesse do solicitante. Assim, com a liberação do bloqueio imposto ao bem, considero que desaparece o interesse do terceiro de intervir nos presentes autos.
16.	Por fim, gostaria de tecer alguns comentários sobre a eventual possibilidade de a cautelar de indisponibilidade de bens ser prorrogada até que a Valec e a AGU deem cumprimento ao arresto de bens determinado pelo Acórdão 930/2019. Nesse aspecto, as notícias obtidas são extremamente desalentadoras. No âmbito do TC-Processo 014.361/2015-9, que cuida de outra tomada de contas especial referente ao trecho da Ferrovia Norte-Sul em Goiás, a Valec informou ao TCU que não adotará a medida de arresto de bens.
17.	Em síntese, a estatal alega o risco de custo de sucumbência, pois a medida de arresto de bens não vem sendo aceita no Judiciário. Assim, prefere aguardar a constituição do título executivo extrajudicial pelo TCU.
18.	Informo que essa resposta da Valec será examinada em processo específico, no qual inclusive já solicitei a oitiva do Parquet sobre a manifestação da estatal, visto que o MP/TCU é o órgão regimentalmente incumbido de acompanhar as medidas de arresto de bens e, posteriormente, a fase de cobrança executiva.
19.	Nesse contexto, não havendo previsão para a efetivação de arresto de bens dos responsáveis, reputo que a medida mais adequada no momento é não prorrogar a medida cautelar em relação a todos os bens da empresa SPA, sem prejuízo de que esse posicionamento possa ser reavaliado no futuro à luz de outras circunstâncias fáticas.
	Diante do exposto, voto por que o Tribunal aprove o acórdão que ora submeto à deliberação deste Colegiado. 
TCU, Sala das Sessões Ministro Luciano Brandão Alves de Souza, em 12 de junho de 2019.
BENJAMIN ZYMLER 
Relator